ACORDAO-COMPLETO-2404983

ACÓRDÃO 4521/2020 ATA 10/2020 - PRIMEIRA CÂMARA

VISTOS, relatados e discutidos estes autos em que se examina ato de concessão inicial de aposentadoria de Rose Mary de Oliveira Souza, ex-servidora do Núcleo Estadual do Ministério da Saúde no Estado de Sergipe:
ACORDAM os Ministros do Tribunal de Contas da União, reunidos em sessão da 1ª Câmara, ante as razões expostas pelo Relator, em:
9.1. considerar prejudicado, por perda de objeto, o ato inicial de aposentadoria de Rose Mary de Oliveira Souza, uma vez que cessaram os efeitos desse ato a partir da emissão do ato de alteração cadastrado no sistema e-Pessoal com o número 11015/2018;
9.2. dar ciência desta deliberação à interessada e ao Núcleo Estadual do Ministério da Saúde no Estado de Sergipe.

Atos de concessão de aposentadoria.

Primeira Câmara

Núcleo Estadual do Ministério da Saúde No Estado de Sergipe.

3. Interessados/Responsáveis:
3.1. Interessada: Rose Mary de Oliveira Souza (XXX.616.055-XX).

13.1. Ministros presentes: Benjamin Zymler (na Presidência), Walton Alencar Rodrigues (Relator), Bruno Dantas e Vital do Rêgo.
13.2. Ministros-Substitutos presentes: Augusto Sherman Cavalcanti e Weder de Oliveira.

WALTON ALENCAR RODRIGUES

Adoto, como relatório, a instrução da Sefip (peça 18) e o parecer da douta representante do MP/TCU (peça 20) :
“1. Trata-se de ato de concessão inicial de aposentadoria de Rose Mary de Oliveira Souza, ex-servidora do Núcleo Estadual do Ministério da Saúde no Estado de Sergipe.
2.	O ato foi submetido, para fim de registro, à apreciação do Tribunal de Contas da União (TCU) , de acordo com o art. 71, inciso III, da Constituição Federal. O cadastramento e a disponibilização ao TCU ocorreram por intermédio do Sistema de Apreciação e Registro de Atos de Admissão e Concessões, na forma dos arts. 2º, caput e incisos I a VI, e 4º, caput, da Instrução Normativa - TCU 78/2018.
HISTÓRICO
3.	Esta Secretaria propôs que o ato deste processo fosse apreciado pela legalidade em instrução constante da peça 5. No entanto, o Ministério Público junto ao TCU propôs que fosse feita diligência solicitando (peça 9) :
	10.1. seja encaminhado o mapa de tempo de contribuição da interessada, informando se houve a modificação na contagem do tempo de serviço, ou a averbação de outros tempos, posteriormente à concessão inicial da aposentadoria, ocorrida em 12/09/2007;
	10.2. esclareça os motivos de não haver sido aplicada a forma de cálculo prevista na Lei n.º 10.887/2004 aos proventos da interessada, quando da concessão inicial da aposentadoria, como prevê  o art. 2.º da Emenda Constitucional n.º 41/2003;
	10.3. cadastre no sistema Sisac o ato de alteração da aposentadoria, constante da portaria n.º 84, de 2 de julho de 2015 (peça n.º 8) , para apreciação pela Corte de Contas.
4.	O Exmo. Ministro-Relator Walton Alencar Rodrigues encaminhou os autos à Sefip para realização de diligência, conforme proposto pelo Ministério Público junto ao TCU (peça 10) . 
5.	Em consequência, esta Secretaria, por meio do Ofício 0791/2018-TCU/Sefip, de 28/2/2018, diligenciou o Núcleo Estadual do Ministério da Saúde no Estado de Sergipe (peças 12 e 13) . Em resposta, a Unidade Jurisdicionada encaminhou a documentação anexada à peça 14.
EXAME TÉCNICO
6.	A servidora aposentou-se, inicialmente, em 12/9/2007, no cargo de auxiliar de enfermagem, com fundamento no art. 2º, incisos I, II, III, alíneas “a” e “b”, § 1º, inciso II, da Emenda Constitucional 41/2003, com proventos correspondentes a 70% totalidade da remuneração da servidora no cargo efetivo em que se der a aposentadoria, na forma da lei.
7.	O caput do artigo 2º da EC 41/2003 define que a aposentadoria observará o disposto nos §§ 3.º e 17 do artigo 40 da Constituição, em sua redação atual, os quais preveem o cálculo pela média das remunerações, que serão devidamente atualizadas.  
8.	No entanto, em pesquisa ao sistema Siape, verificou-se que os proventos pagos à inativa não observaram a forma de cálculo estabelecida pelo artigo 1º da Lei 10.887/2004, uma vez que continuaram sendo atribuídos com vinculação às parcelas recebidas pela interessada na atividade (peça 7, p. 25-44) . 
9.	Posteriormente, a aposentadoria foi alterada, e, atualmente, os proventos são pagos na proporção de 25/30 avos, com base com fundamento no art. 40, inciso III, alínea "c", da Constituição Federal na sua redação original, combinado com o art. 3º da Emenda Constitucional 41/2003 (peças 8 e 15) .
10. A Unidade Jurisdicionada esclareceu que a alteração da aposentadoria se deu em virtude de averbação de tempo referente à atividade insalubre, nos termos da decisão judicial proferida na Ação Ordinária 99.0006109-8, na Seção Judiciária do Estado de Sergipe, que reconheceu como especial o tempo exercido pela autora, compreendido entre 1/10/1981 a 12/12/1990 (peça 14) .
11. A Unidade Jurisdicionada confirmou que o ato inicial de aposentadoria foi concedido em 12/9/2007, sem averbação do tempo especial, com fundamento no art. 2°, inciso I, II e III, alíneas “a” e “b”, § 1°, inciso II, da Emenda Constitucional 41/2003. 
12. Após, o requerimento da servidora, em 3/7/2015, foi realizada a alteração do ato concessório inicial de aposentadoria, considerando a determinação judicial, aplicando-se o fundamento previsto no art. 40, inciso III, alínea “c”, pelo qual a servidora poderia ter se aposentado desde 5/12/1998.
13. O Núcleo Estadual do Ministério da Saúde no Estado de Sergipe registrou ainda que, para a implantação do ato de aposentadoria inicial no sistema SIAPE, o cálculo dos proventos foi realizado de forma automática pelo próprio sistema e não foi aplicada a forma de cálculo prevista na Lei 10.887/2004 (peça 14, p. 1) . 
14. A servidora no período de 12/9/2007 (data da concessão inicial) a 3/7/2015 (data da alteração da aposentadoria) deveria ter recebido os proventos calculados pela média das remunerações, o que não ocorreu. Assim, o ato de concessão inicial em exame está ilegal, uma vez que não houve o cálculo dos proventos pela média das remunerações. 
15. No entanto, a ilegalidade foi sanada, a partir de 3/7/2015, com a alteração da aposentadoria, averbando-se tempo especial, que permite a aposentadoria com proventos proporcionais a 25/30 avos. 
16. O servidor público que exerceu, como celetista, no serviço público, atividades insalubres, penosas ou perigosas, no período anterior à vigência da Lei 8.112/90 tem direito à contagem especial de tempo de serviço para efeito de aposentadoria; todavia, para o período posterior ao advento da Lei 8.112/90, é necessária a regulamentação do art. 40, § 4º, da Constituição Federal, que definirá os critérios e requisitos para a respectiva aposentadoria (Acórdão 2008/2006-TCU-Plenário, Ministro-Relator Walton Alencar Rodrigues) .
17. Ademais, esta Corte de Contas, a partir da prolação do Acórdão 911/2014-TCU-Plenário, Ministro-Relator Benjamin Zymler, passou a entender que a contagem especial de tempo prestado em condições insalubres, penosas e perigosas para servidores ocupantes de cargos de natureza estritamente administrativa, além de observar os parâmetros definidos no Acórdão 2008/2006-TCU-Plenário, Ministro-Relator Walton Alencar Rodrigues, somente poderá ocorrer se efetivamente demonstrada a existência de risco ou de agentes nocivos à saúde no local de trabalho, devidamente atestado por laudo pericial.
18. No caso em exame, a interessada não ocupava cargo administrativo e sim de auxiliar de enfermagem, possuindo decisão judicial que ampara a averbação do tempo especial (peça 14, p. 8-15) . Além disso, o período de insalubridade averbado (1/10/1981 a 12/12/1990) , exercido como celetista, é anterior à vigência da Lei 8.112/1990, atendendo a ex-servidora aos requisitos estabelecidos no Acórdão 2008/2006-TCU-Plenário, Ministro-Relator Walton Alencar Rodrigues. 
19. O ato de alteração de aposentadoria foi encaminhado via Sistema e-Pessoal, e encontra-se na presente data no Controle Interno aguardando parecer (peça 16) .
CONCLUSÃO
20. Em razão do exposto e tendo em vista as análises realizadas no ato de concessão de aposentadoria de Rose Mary de Oliveira Souza, esta Unidade Técnica considera que o ato em tela é ilegal, uma vez que os proventos deveriam ter sido calculados pela média das remunerações. 
21. No entanto, como houve alteração da aposentadoria, em 3/7/2015, passando os proventos a serem proporcionais a 25/30 avos, entende-se que não cabe a determinação para suspensão dos pagamentos. 
22. Cabe a aplicação da Sumula TCU 106, para dispensar o ressarcimento das quantias indevidamente recebidas de boa-fé, no período de 12/9/2007 (data da concessão inicial) a 3/7/2015 (data da alteração da aposentadoria) .
PROPOSTA DE ENCAMINHAMENTO
23. Ante o exposto, conforme o preceituado no artigo 71, inciso III, da Constituição Federal de 1.988; c/c os artigos. 1º, inciso V, e 39, inciso II, da Lei nº 8.443/1992, c/c os artigos 1º, inciso VIII, 260, § 1º, do Regimento Interno/TCU, e tomando por base as informações prestadas pelo órgão de controle interno e as verificações feitas pela unidade técnica, na forma prevista no artigo 260, caput, do referido Regimento, propõe-se: 
a) considerar ilegal e negar o registro do ato de concessão inicial de aposentadoria de Rose Mary de Oliveira Souza (CPF XXX.616.055-XX) ;
b) dispensar o ressarcimento das quantias indevidamente recebidas de boa-fé, nos termos da Súmula TCU n. 106;
c) determinar ao Núcleo Estadual do Ministério da Saúde no Estado de Sergipe que:
c.1) dê ciência, no prazo de 15 (quinze) dias, do inteiro teor desta deliberação à interessada, encaminhando ao Tribunal, no prazo de 30 (trinta) dias, contados da ciência da decisão, documento apto a comprovar que a interessada tomou conhecimento do acórdão.”
 A representante do Parquet especializado exarou o seguinte parecer: 
“Versam os autos sobre o ato inicial de aposentadoria de Rose Mary de Oliveira Souza no cargo de auxiliar de enfermagem do Núcleo Estadual do Ministério da Saúde no Estado de Sergipe, com vigência a partir de 12/09/2007.
2.	Na primeira instrução a cargo da Secretaria de Fiscalização de Pessoal – Sefip, o ato de peça n.º 4 recebeu a proposta de legalidade e registro (pareceres uniformes de peças n.ºs 5 e 6) .
3.	Por intermédio do parecer exarado à peça n.º 9, o Ministério Público de Contas identificou uma série de inconsistências no ato de aposentadoria da interessada e propôs a realização de diligência, com o intuito de esclarecer divergências relativas ao pagamento dos proventos e ao fundamento legal da concessão em exame. A medida proposta foi acatada pelo Relator do feito, eminente Ministro Walton Alencar Rodrigues, por meio do despacho de peça n.º 10.
4.	Após a realização de diligência, os autos foram novamente instruídos pela Sefip. Com efeito, comprovou-se que a aposentadoria concedida originalmente à inativa, com fundamento no artigo 2.º da Emenda Constitucional n.º 41/2003 e na proporcionalidade de 70% dos proventos, deixou de observar a sistemática de cálculo prevista na Lei n.º 10.887/2004, que tem por base a média de remunerações, e foi atribuída com paridade em relação aos servidores da ativa.
5.	No entanto, a unidade técnica assevera que a aposentadoria da ex-servidora Rose Mary de Oliveira Souza foi posteriormente modificada, com efeitos a partir de 03/07/2015, pois a interessada obteve decisão judicial favorável no sentido de computar, de forma ponderada, o tempo prestado à administração federal em condições insalubres, sob o regime celetista, até a véspera da Lei n.º 8.112/1990.
6.	Com tal alteração, a interessada passou a ter a aposentadoria fundamentada no artigo 40, inciso III, alínea “c”, da Constituição Federal, em sua redação original, com a proporcionalidade de 25/30 e direito à paridade. O ato relativo a essa modificação já foi cadastrado no sistema e-Pessoal com o número 11015/2018 e aguarda parecer do órgão de controle interno (peça n.º 16) .
7.	A Sefip opina pela ilegalidade e negativa de registro do ato de peça n.º 4, ante a inobservância do cálculo do benefício pela Lei n.º 10.887/2004. Porém, deixa de propor determinações corretivas, uma vez que o ato de alteração da mesma aposentadoria, constante de peça n.º 16, veio sanar todas as falhas contidas na concessão original (pareceres uniformes de peças n.ºs 18 e 19) .
8.	A proposta trazida pela unidade técnica esbarra em um único aspecto processual: o ato de peça n.º 4 deu entrada na Corte de Contas em 17/05/2011, há mais de cinco anos. De acordo com o entendimento firmado pelo Acórdão 589/2011-TCU-Plenário, haveria a necessidade de se promover a oitiva prévia da interessada, em caso de proposição de ilegalidade.
9.	Uma vez que a irregularidade presente no ato inicial de aposentadoria da inativa já foi sanada com a alteração posterior do benefício, compreendemos que a Corte de Contas poderia considerar prejudicada a apreciação do formulário de peça n.º 4, por perda de objeto, visto que tal ato deixou de gerar efeitos financeiros a partir de 03/07/2015, data de vigência da alteração de fundamento legal operada pelo ato de peça n.º 16. Com tal encaminhamento, evitar-se-ia a realização de desnecessária oitiva prévia da inativa sobre uma irregularidade que não mais subsiste.
10. Por todo o exposto, com as vênias de estilo por divergir da proposta de encaminhamento trazida pela Sefip às peças n.ºs 18 e 19, esta representante do Ministério Público de Contas opina no sentido de que o Tribunal considere prejudicado, por perda de objeto, o ato inicial de aposentadoria de Rose Mary de Oliveira Souza (CPF n.º XXX.616.055-XX) – peça n.º 4, uma vez que cessaram os efeitos financeiros do ato em questão a partir da emissão do ato de alteração cadastrado no sistema e-Pessoal com o número 11015/2018.”
É o relatório.

não há

Procuradora-Geral Cristina Machado da Costa e Silva.

APOSENTADORIA. NÚCLEO ESTADUAL DO MINISTÉRIO DA SAÚDE NO ESTADO DE SERGIPE. VERIFICAÇÃO DE ERRO DA FORMA DE CÁLCULO DO ATO INICIAL. CORREÇÃO DA FALHA NO ATO DE ALTERAÇÃO. APRECIAÇÃO DO ATO INICIAL CONSIDERADA PREJUDICADA, POR PERDA DE OBJETO.

APOSENTADORIA (APOS)

Secretaria de Fiscalização de Pessoal (SEFIP).

Trata-se de ato de concessão inicial de aposentadoria de Rose Mary de Oliveira Souza, ex-servidora do Núcleo Estadual do Ministério da Saúde no Estado de Sergipe (auxiliar de enfermagem) , submetido à apreciação do TCU com fulcro no art. 71, inciso III, da CF/1988. 
A aposentadoria concedida, inicialmente, com fundamento no art. 2º, da Emenda Constitucional 41/2003, na proporcionalidade de 70%, não observou a forma de cálculo prevista na Lei 10.887/2004, que adota a média de remunerações. O benefício foi concedido, equivocadamente, com paridade em relação aos servidores da ativa.
Ocorre que a aposentadoria foi modificada, posteriormente, com efeitos a partir de 3/7/2015, com o aproveitamento de tempo prestado à Administração Pública em condições insalubres, sob o regime celetista, até a véspera da Lei 8.112/1990, a partir de decisão judicial favorável.
Com essa modificação na aposentadoria, a interessada passou a receber benefício com fundamento no art. 40, inciso III, alínea c, da CF/1988, em sua redação original, com a proporção de 25/30 avos e direito à paridade. 
O novo ato cadastrado no sistema e-Pessoal se encontra pendente de apreciação no controle interno.
A unidade técnica propõe que o ato inicial de aposentadoria seja considerado ilegal em razão da falta de observância do cálculo do benefício previsto na Lei 10.887/2004. Contudo, deixa de propor determinação corretiva, pois o ato de alteração do benefício sanou a falha do ato inicial.  
Após destacar que o ato inicial havia dado entrada no TCU há mais de cinco anos, o que ensejaria a oitiva prévia da interessada, nos termos do Acórdão 589/2011-TCU-Plenário, o MP/TCU propõe que se considere prejudicada a apreciação desse ato, por perda de objeto, pois deixou de produzir efeitos a partir de 3/7/2015.
Assim, se evita a realização de desnecessária oitiva prévia a respeito de irregularidade que não mais subsiste. 
Acolho a proposta do Parquet para considerar o ato inicial de aposentadoria da interessada prejudicado, por perda de objeto, uma vez que, desde a emissão do ato de alteração, já não acarreta efeitos financeiros (Art. 260, § 5º, do RI/TCU) .
TCU, Sala das Sessões Ministro Luciano Brandão Alves de Souza, em 14 de abril de 2020.
WALTON ALENCAR RODRIGUES 
Relator